臺灣花蓮地方法院民事判決
110年度重訴字第57號
原      告  林怡君
            林錦蓮
共      同
訴訟代理人  高逸軒律師
被      告  徐慧婷即林澤佑之繼承人

訴訟代理人  黃金龍律師
上列當事人間請求土地所有權移轉登記事件，本院於民國110年1
2月14日言詞辯論終結，判決如下：
    主  文
被告徐慧婷應就被繼承人林澤佑所遺坐落花蓮市○○段○000○00000
地號土地辦理繼承登記後，將坐落花蓮市○○段○000地號土地移轉
登記予原告林怡君，將坐落花蓮市○○段○00000地號土地移轉登記
予原告林錦蓮。
訴訟費用由被告負擔。
    事實及理由
一、原告主張：
　㈠坐落花蓮市○○段000○00000地號土地（下稱230、230-2土地，
    合稱系爭土地）登記在訴外人林澤佑名下，訴外人林澤佑於
    民國110年7月26日間過世後，因未婚無子嗣，其父親林旺毅
    亦已過世，遂由其母親即被告徐慧婷單獨繼承，原告林怡君
    、原告林錦蓮為林澤佑之姑姑，訴外人林澤佑自幼即由其父
    親即林旺毅與原告2人共同扶養長大，被告徐慧婷雖為林澤
    佑之母親，然在與林旺毅離婚前後，均未盡人母之責，甚至
    在林旺毅過世後仍明白表示不願照顧林澤佑，乃由原告林錦
    蓮擔任監護人，並經鈞院家事庭裁准在案。
  ㈡系爭土地分割前原為原告之父母親即訴外人林本維、林陳巧
    雲購買，其等在世時即明確表示訴外人林旺毅、訴外人林炳
    宏及原告2人等四人均可分配上開土地各1/4之所有權，而在
    輾轉由林澤佑取得後，因對上情知之甚詳，遂將上開土地加
    以分割，約定其中分割後之230土地分配予原告林怡君，230
    -2土地則分配予原告林錦蓮，並由原告2人占有使用迄今。
  ㈢因過戶稅金過高，原告2人資金有限，遂暫未辦理過戶，然曾
    與林澤佑共同前往何叔孋公證人事務所處公證，確認原告林
    怡君為230土地之實際所有權人，原告林錦蓮則為230-2土地
    之實際所有權人，均僅暫時借用林澤佑名義登記，林澤佑並
    同意在原告2人要求時，須配合辦理移轉登記（下稱系爭協
    議）。然林澤佑於110年7月26日過世後，因被告徐慧婷為林
    澤佑唯一繼承人，原告2人要求被告徐慧婷將系爭土地分別
    移轉登記予原告2人錦蓮時，被告竟一再刁難、不願辦理，
    讓原告2人感到甚為無奈。原告2人既為系爭土地實際所有權
    人，均僅係借名登記在林澤佑名下，並經公證，今林澤佑既
    已過世，借名登記之委任關係即應終止，原告2人自有權請
    求訴外人林澤佑之繼承人即被告徐慧婷移轉登記系爭土地。
　㈣爰依繼承及借名登記關係終止之法律關係、民法第179條規定
    提起本件訴訟等語。並聲明：如主文第1、2項所示。
二、被告則以：
  ㈠原告2人並「無」系爭土地權利之存在，自「無」將系爭土地
    權利「借名登記」在被繼承人林澤佑名下之事實，其訴不具
    有權利主張之一貫性，無請求返還之實體法的正當性，其訴
    顯無理由(被告第一主張)：
　⒈關於系爭土地之緣由，被告於原告起訴後之110年10月18日調
    取系爭土地之異動索引及土地之贈與移轉資料，發現以下各
    情：
　A.230土地本為兩筆土地，地號分別為230、231地號(80年6月1
    日重測前地號分別為嘉禾段37、37-1地號)，為訴外人林陳
    巧雲一人於「63年間」先後購買(參被證1第1、4-10頁)。
　B.94年1月26日，訴外人林陳巧雲將230地號，分割出230-1地
    號(面積746.28平方公尺)一筆出售，於同年3月7日買賣移轉
    登記予訴外人高**。
  C.96年1月12日，訴外人林陳巧雲(即原所有權人)將該230、23
    1地號兩筆土地所有權全部「贈與」移轉登記予訴外人林旺
    毅。依被告所調取上開兩筆土地之贈與移轉資料，發現前開
    2筆土地(農地)贈與，符合土地稅法第39條之2規定，農地不
    課徵土地增值稅，另依遺產及贈與稅法第20條規定不計入贈
    與總額，農地符合免稅規定，顯見並無原告所稱訴外人林本
    維、林陳巧雲生前分配土地各1/4權利之事實。蓋，「苟」
    有原告所稱生前分配1/4土地權利云云(假設語氣)，原所有
    權人林陳巧雲當下即可分割為4筆土地分配，分別贈與登記
    給原告各一筆(免土地增值稅、贈與稅)，然依前開事證，林
    陳巧雲當時只贈與移轉登記予林旺毅一人，並無將1/4土地
    權利分配予原告之事實，顯證原告所稱不實。
  D.103年11月18日，訴外人林旺毅將該230、231地號兩筆土地
    合併為一筆，即230地號，顯見並無原告「原證2、3」公證
    書貳第一條所稱為林家祖產，有與林旺毅協議(借名)登記不
    動產於其名下等事實至明。蓋系爭土地係林旺毅受贈於林陳
    巧雲，並非來自原告，原告即無與林旺毅協議(借名)登記不
    動產於其名下之可言；況且，林旺毅將兩筆土地合併為一筆
    ，並無分割為4筆土地，協議借名登記之舉，顯證原告所稱
    不實。綜上，在在顯見原告前開第3點所稱原第230地號土地
    ，為其父母親即訴外人林本維、林陳巧雲購買，於渠等在世
    時，即明確表示訴外人林旺毅、訴外人林炳宏、原告林怡君
    、原告林錦蓮等四人均可分配上開土地各1/4之所有權，或
    「原證2、3」公證書貳第一條所稱為林家祖產，有與林旺毅
    協議(借名)登記不動產於其名下等事實云云(下稱「前揭詐
    欺事實」)，顯屬虛妄不實，乃屬虛構。
  ⒉原告在本件訴訟之「前」，欲聯合訴外人林炳宏(即訴外人林
    本維、林陳巧雲之長子、原告之兄弟)，然經訴外人林炳宏
    悍然拒絕並於110年9月27日以LINE訊息通知被告：「今天，
    林錦蓮快遞一份她和大姊(林怡君)給你的協調花蓮土地申請
    書，以及他們律師存證信函。妳要堅持妳是土地所有權繼承
    人。不要有任何退讓。要提醒您，爸爸和旺毅並沒有將土地
    分割成四份之意。切記。」益證上情。
  ⒊依前所述，系爭土地在訴外人林陳巧雲名下，其生前先後處
    分，先自230地號土地分割出230-1地號土地出售予高**(94
    年3月7日買賣移轉登記)，嗣將系爭土地所有權全部(原地號
    230、231地號土地2筆)於96年1月12日贈與移轉登記予訴外
    人林旺毅，根本並「無」原告所稱訴外人林本維、林陳巧雲
    生前有表示分配1/4土地所有權，或「原證2、3」公證書貳
    第一條所稱為林家祖產，有與林旺毅協議(借名)登記不動產
    於其名下等事實，至為明確。
  ⒋被繼承人林澤佑因「繼承」其父林旺毅之財產取得系爭土地
    權利，並非因原告處「借名登記」而取得，顯證本件並無原
    告主張系爭土地權利有因借名登記在被繼承人名下之事實，
    至為明灼。原告雖以被繼承人林澤佑有簽署系爭協議云云(
    按：因被詐欺而為之意思表示，參後述)，然依該系爭協議
    「參」第二條：「...形式審查」，第三條第2項記載：「本
    契約之目的是否違反相關之法律，應由主管機關自行審認。
    」故，該公證書並無確定實體權利之效力，並不足作為有利
    原告之證據，原告仍應證明有系爭土地權利進而借名登記在
    被繼承人林澤佑名下之事實，否則其訴即無理由。
  ⒌綜上所述，原告2人並「無」系爭土地權利，自「無」借名登
    記在被繼承人名下之事實，其主張與被繼承人林澤佑間有何
    借名登記(協議書)，終止借名登記，請求依繼承規定返還系
    爭土地權利云云，顯屬無據，並不具有權利主張之一貫性，
    顯無請求返還之實體法的正當性，其本件起訴，顯無理由。
  ㈡退按「因被詐欺或被脅迫而為意思表示者，表意人得撤銷其
    意思表示。」「前條之撤銷，應於發見詐欺或脅迫終止後，
    一年內為之。但自意思表示後，經過十年，不得撤銷。」民
    法第92條第1項、第93條定有明文(被告第二主張)：
  ⒈依前所述，系爭土地即原地號230、231地號2筆土地，96年1
    月12日已由所有權人林陳巧雲贈與給林旺毅一人，其生前並
    無分配給原告2人各1/4權利之事實。林旺毅生前亦無與原告
    2人協議借名登記之事。而被繼承人林澤佑係因「繼承」其
    父林旺毅之遺產，而取得系爭土地權利。顯證，原告2人並
    「無」自訴外人林本維、林陳巧雲處受分配取得系爭各1/4
    土地權利，非系爭土地所有權人，自更無與林旺毅生前協議
    借名登記之事實。
  ⒉被繼承人林澤佑86年11月9日出生，依「原證2、3」公證書簽
    立時間「107年1月10日」，年方滿20歲，少不經事，根本不
    知道原告2人並「無」自林本維、林陳巧雲處取得系爭土地
    權利，非系爭土地所有權人，亦「無」原告2人所稱借名登
    記林旺毅名下等前開事實。詎，原告竟意圖為自己不法所有
    ，企圖瓜分被繼承人林澤佑繼承之財產，利用其年少不經事
    ，不知上開情事，對被繼承人林澤佑諉稱前揭詐欺事實等詐
    術方法，致其陷其錯誤，而為該「原證2、3」借名登記公證
    協議書之意思表示。查被告為林澤佑之繼承人，於原告本件
    起訴後，於「110年10月18日」調取系爭土地異動索引等資
    料，始發現被繼承人林澤佑被詐欺而為該意思表示之前揭詐
    欺事實，未逾1年期間，此外該公證協議書意思表示也未經
    過10年，故被告自得依繼承關係及民法第92條第1項規定(撤
    銷權)，撤銷被繼承人林澤佑受詐欺所為之該意思表示，謹
    此以本件答辯狀之送達，對原告2人撤銷被繼承人林澤佑因
    受詐欺所為系爭協議之意思表示之通知。系爭協議已因被告
    合法撤銷意思表示而失其效力，故原告之訴，更無理由。
  ㈢再退步言之，按民法第198條規定，因侵權行為對於被害人取
    得債權者，被害人得主張廢止請求權，拒絕履行(被告第三
    主張)：依前所述，原告意圖為自己不法所有，企圖瓜分被
    繼承人林澤佑繼承之財產，利用被繼承人林澤佑年方滿20歲
    ，少不經事，根本不知道原告2人並「無」自林本維、林陳
    巧雲處取得系爭土地權利，非系爭土地所有權人，亦「無」
    原告2人所稱借名登記林旺毅名下等前開事實，以前揭詐欺
    事實等詐術方法，致使被繼承人林澤佑陷於錯誤，而簽署系
    爭協議，乃因其不法詐欺之侵權行為對於林澤佑取得之債權
    ，故被告自得依繼承關係及民法第198條規定(廢止請求權)
    ，拒絕履行。故原告之訴，亦無理由。
  ㈣原告稱被告未盡人母之責，甚至於林旺毅死後表示不願照顧
    被繼承人，遂由原告林錦蓮承諾擔任監護人云云，顯屬誣衊
    、不實等語，資為抗辯。並聲明：原告之訴駁回。
三、本院之判斷：
　  原告主張之事實，業據提出與其所述相符之系爭協議、系爭
    土地第一類登記謄本、新北地檢署相驗屍體證明書、本院家
    事法庭104年度家非調字第199號調解程序筆錄及林澤佑繼承
    系統表等件為證，堪信為真實。被告雖以前詞置辯，經查：
　㈠被告之被繼承人林澤佑是否因遭原告詐欺而簽立系爭經公證
    之協議書？得否主張因遭詐欺而撤銷訂立系爭協議書之意思
    表示？
　⒈按因被詐欺或被脅迫，而為意思表示者，表意人得撤銷其意
    思表示，民法第92條第1項前段固有明文，惟主張被詐欺或
    被脅迫而為表示之當事人，應就此事實負舉證責任。
　⒉被告辯稱被繼承人林澤佑簽立系爭協議書係因遭原告詐欺而
    為意思表示云云，為原告所否認，自應由被告就此事實負舉
    證責任，惟被告僅空言泛稱上開情事，並未舉證以實其說，
    本院審酌林澤佑係86年11月9日出生，於107年1月10日系爭
    協議經公證時，已逾20歲，當有一定之智識能力，佐以林澤
    佑於105年9月29日及106年12月19日曾辦理系爭土地之繼承
    登記及分割登記，此有被告所陳系爭土地異動情形表及異動
    索引可參（卷79、89至92頁），應認林澤佑並非全無判斷是
    非能力之人，且系爭協議書並經民間公證人認證，難認有何
    對林澤佑施以詐欺致其陷於錯誤而為意思表示之情事。此外
    ，被告復未能舉證證明原告有何詐欺情事，被告以林澤佑遭
    原告詐欺而簽立系爭協議，主張撤銷訂立系爭協議之意思
    表示云云，即屬無據。 　
  ㈡被告辯稱系爭土地前於96年1月12日經林陳巧雲贈與給林旺毅
    ，已非祖產，原告2人對系爭土地並無權利存在，自無將系
    爭土地權利「借名登記」在林澤佑名下之可能，原告之訴為
    無理由部分：
　⒈按當事人互相表示意思一致者，無論其為明示或默示，契約
    即為成立，民法第153條第1項定有明文。又解釋契約固須探
    求當事人立約時之真意，不能拘泥於契約之文字，但契約文
    字業已表示當事人之真意，無須別事探求者，即不得反捨契
    約文字而更為曲解（最高法院17年上字第1118號判例意旨參
    照）。次按登記在乙方名下本約第二條土地係因乙方父親過
    世繼承登記至其名下。該土地為家祖財產，實際所有權人為
    甲方（即原告），於乙方父親在世時協議以乙方父親名義登
    記不動產，乙方繼承登記後原欲過戶返還甲方，惟因移轉過
    戶稅金過高，故雙方協議暫時登記於乙方名下，系爭協議第
    1條契約目的定有明文（卷32、38頁）。
  ⒉查230地號土地本為2筆土地，地號分別為230、231地號(80年
    6月1日重測前地號分別為嘉禾段37、37-1地號)，為原告母
    親林陳巧雲於63年間先後購買乙節，為兩造所不爭執，系爭
    土地雖於96年1月12日由林陳巧雲贈與給林旺毅，然林旺毅
    係林陳巧雲之子、原告2人之兄弟，是否自此即非祖產，而
    屬林旺毅個人所有，全無其他過戶之動機（諸如借名登記或
    節稅等），尚難率斷，參以系爭協議開宗明義在第1條契約
    目的中明文記載系爭土地為家祖財產，實際所有權人為原告
    等文字，應認契約文字業已表示當事人之真意，揆諸前揭最
    高法院判決意旨，即不得反捨契約文字而更為曲解。況被告
    就此亦未舉證加以說明，亦不足採。
　㈢按稱「借名登記」者，謂當事人約定一方將自己之財產以他
    方名義登記，而仍由自己管理、使用、處分，他方允就該財
    產為出名登記之契約，其成立側重於借名者與出名者間之信
    任關係，在性質上應與委任契約同視，倘其內容不違反強制
    、禁止規定或公序良俗者，固應賦予無名契約之法律上效力
    ，並類推適用民法委任之相關規定（最高法院98年度台上字
    第76號、98年度台上字第990號判決參照）。又受任人以自
    己之名義，為委任人取得之權利，應移轉於委任人，民法第
    541條第2項定有明文。次按繼承人自繼承開始時，除本法另
    有規定外，承受被繼承人財產上之一切權利、義務。但權利
    、義務專屬於被繼承人本身者，不在此限，民法第1148條第
    1 項亦定有明文；而訴請不動產移轉登記乃直接對不動產之
    權利有所變動，性質上屬處分行為，故不動產之所有人業已
    死亡者，依民法第759條規定，其繼承人，自非先經繼承登
    記，不得為移轉登記，而於該繼承人為被告之情形，為求訴
    訟之經濟，原告可就請求繼承登記及移轉登記之訴一併提起
    （最高法院68年第13次民事庭會議決議、70年第2次民事庭
    會議決議、69年台上字第1134號判決意旨參照）。被告之被
    繼承人林澤佑既於公證人見證下簽立系爭協議書，被告自負
    有將借名登記在被繼承人林澤佑名下之系爭土地，於辦理繼
    承登記後，移轉登記予原告之義務。
四、綜上所述，原告依系爭協議書、借名登記類推適用民法第54
    1條第2項及繼承之法律關係，訴請如主文第所示之內容，為
    有理由，應予准許。
五、本件事證已臻明確，兩造其餘攻擊防禦方法及所提證據，核
    與判決之結果不生影響，爰不逐一論述，併此敘明。
六、訴訟費用負擔依據：民事訴訟法第78條。
中　　華　　民　　國　　110 　年　　12　　月　　30　　日
                  民事第二庭  法　官  李可文
以上正本係照原本作成。
如不服本判決，應於送達後20日內，向本院提出上訴狀並表明上
訴理由，如於本判決宣示後送達前提起上訴者，應於判決送達後
20日內補提上訴理由書(須附繕本)。
如委任律師提起上訴者，應一併繳納上訴審裁判費。
中　　華　　民　　國　　110 　年　　12　　月　　30　　日
                              書記官  陳雅君